【裁判字號】    91,自,335
【裁判日期】    950706
【裁判案由】    業務過失致死
【裁判全文】
臺灣高雄地方法院刑事判決               91年度自字第335號
自  訴  人  丁○○
自訴代理人  張家琦律師
            楊靖儀律師
            陳裕文律師
被      告  乙○○
            丙○○
共      同
選任辯護人  王進勝律師
            黃淑芬律師
上列被告等因業務過失致死案件，經自訴人提起自訴，本院判決
如下：
    主  文
乙○○、丙○○均無罪。
    理  由
一、自訴意旨略以：被告乙○○、丙○○均係址設高雄縣旗山鎮
    ○○路618 號「廣聖醫院」之醫師，緣自訴人之父郭名敦於
    民國89年間發現罹患胰臟癌，同年在國立台灣大學醫學院附
    設醫院（下稱台大醫院）開刀，於90、91年間繼續在長庚紀
    念醫院高雄醫學中心（下稱長庚醫院）進行化學藥物治療，
    因化療後身體孱弱，遂由其子郭自崇陪同於91年6 月1 日前
    往廣聖醫院看門診，由丙○○負責看診並注射營養針，再於
    同年月3 日9 時許，由郭自崇陪同前往廣聖醫院回診，由乙○○負責看診，抽血檢查後認為有貧血現象，乙○○表示郭
    名敦應住院輸血，郭名敦即辦理住院並接受輸血，惟乙○○
    疏未注意郭名敦當時白血球數值低下，免疫力極差，竟未安
    排郭名敦住隔離病房或建議轉院，亦未考慮郭名敦可能有細
    菌性感染之敗血性休克，且郭名敦當時已向乙○○陳述有咳
    嗽及濃痰等症狀，乙○○竟未安排照肺部X 光檢驗，以致未
    及時察覺郭名敦咳嗽乃肺炎所致，嗣郭名敦於輸血過程中出
    現高燒、劇咳及濃痰等症狀，輸血後發生呼吸窘迫、血氧濃
    度不足之狀況，乙○○應注意其可能併發感染，能注意卻疏
    未注意，未予安排X 光檢查，草率認定郭名敦為輸血後過敏
    反應，致未正確診斷出郭名敦罹患肺炎，乙○○、丙○○復
    未適時檢驗郭名敦血氧濃度，僅給予氧氣，在郭名敦休克後
    ，又僅給予氧氣面罩，未進一步適時做插呼氣管施予人工呼
    吸等處置，以致郭名敦於同年月4 日9 時50分轉院送至長庚
    醫院急救時，已呈呼吸衰竭狀況，經長庚醫院施行氣管插管
    術仍回天乏術。又郭名敦在輸血過程中，因細菌感染引發敗
    血症，此時本應使用正確之第3 線抗生素，丙○○竟於91年
    6 月4 日2 時40分郭名敦已經休克時，才囑咐護士施打療效
    較差之第1 代抗生素，以致無法抑制病菌滋生（後來在長庚
    醫院檢驗出郭名敦血液中有綠膿桿菌），導致郭名敦最後因
    敗血症死亡，且廣聖醫院既無法驗動脈血、檢驗血中氧氣濃
    度，竟未建議郭名敦轉院，致錯失救命之黃金時間，被告2
    人有上述醫療疏失，使郭名敦最後因敗血性休克、胰臟癌之
    呼吸衰竭而死亡，因認被告乙○○、丙○○均涉犯刑法第
    276 條第2 項業務過失致死罪嫌云云。
二、按犯罪事實應依證據認定之，無證據不得認定犯罪事實；而
    不能證明被告犯罪者，應諭知無罪之判決，刑事訴訟法第
    154 條第2 項、第301 條第1 項前段分別定有明文。再按告
    訴人（自訴人）之告訴（自訴），係以使被告受刑事訴追為
    目的，是其陳述是否與事實相符，仍應調查其他證據以資審
    認，最高法院52年度台上字第1300號著有判例可資參照。
三、本件自訴人認被告乙○○、丙○○涉有業務過失致死犯行，
    無非係以：自訴人之指訴；廣聖醫院郭名敦病歷記錄；
    長庚醫院病歷記錄、臨床病理檢驗報告單等件，資為論罪
    依據。
四、訊據被告乙○○、丙○○固坦承係廣聖醫院之醫師，郭名敦
    於91年6 月1 日、3 日曾由其子郭自崇陪同至該醫院就診，
    分別由被告丙○○、乙○○看診，郭名敦並於91年6 月3 日
    9 時30分許住院並進行輸血，於翌（4） 日9 時30分許出院
    ，轉送至長庚醫院，經該醫院醫師診斷為敗血性休克、胰臟
    癌之呼吸衰竭，並於同日15時45分許辦理自動出院，回家後
    死亡等事實，惟均堅詞否認有何業務過失致死之犯行，辯稱
    ：渠等自始至終均依照醫學常規治療郭名敦，曾建議要照胸
    部X 光、做心電圖、插管，均被病患家屬郭自崇拒絕，建議
    轉院亦被郭自崇、自訴人兄妹拒絕等語。經查：
  (一)自訴人之父郭名敦（16年7 月4 日生）於89年發現罹患胰臟
    癌，同年7 月在台大醫院開刀，後因疾病轉移，於91年4 月
    25日、5 月3 日、5 月24日、5 月31日在長庚醫院接受化療
    ，曾於91年6 月1 日前往廣聖醫院看診並注射營養針，再於
    同年月3 日上午，由其子郭自崇陪同前往廣聖醫院回診，主
    訴有噁心、暈眩等不適症狀，該院予以住院治療，於當日9
    時30分許入院，自同日13時起至22時30分止接受輸血，嗣於
    翌日（4 日）9 時30分出院，轉送至長庚醫院等事實，有廣
    聖醫院、台大醫院、長庚醫院病歷記錄各1 份附卷可稽；而
    在輸血完畢後，郭名敦於23時許出現發高燒、劇烈咳嗽併濃
    痰、呼吸急促之狀況，廣聖醫院值班醫師甲○○（值班時間
    自91年6 月3 日22時起至翌日8 時止）認為係輸血後反應，
    給予注射類固醇、止咳化痰針劑、氧氣吸入治療及退燒針處
    理，隨後並持續檢測其血氧濃度，至6 月4 日凌晨2 時40分
    許，郭名敦發生休克、血壓下降、胸悶氣促及盜汗之症狀，
    甲○○認為可能是敗血性休克，即給予升壓劑、Cefazolin
    抗生素（第1 線抗生素）及氧氣面罩使用，並抽血送血液細
    菌培養等事實，業據證人甲○○於本院審理時到庭證述明確
    （見本院95年3 月2 日審判筆錄），復有廣聖醫院病歷記錄
    在卷可憑，堪認屬實，則自91年6 月3 日22時起至翌日8 時
    止，係由證人甲○○負責診治郭名敦，並先後認為係輸血後
    反應、敗血性休克，而分別給予注射類固醇、止咳化痰針劑
    、氧氣吸入治療及退燒針、升壓劑、Cefazolin 抗生素及氧
    氣面罩使用等處理，上開病情判斷、處理既均非被告2 人所
    為，自訴人主張被告2 人在郭名敦輸血後未診斷出郭名敦罹
    患肺炎、未適時檢驗血氧濃度、做插呼氣管施予人工呼吸等
    處置，並僅施打療效較差之第1 代抗生素（Cefazolin ），
    致郭名敦因該2 人之醫療過失而死亡云云，均不足採。
  (二)證人甲○○於本院審理時證稱：伊值班時，郭名敦血氧濃度
    不足，伊有提供氧氣，血氧濃度就提高，之後又掉下來，伊
    又增加氧氣濃度，血氧濃度後來一直維持在百分之80左右，
    伊曾經建議病患家屬插管以維持血氧濃度，但家屬說如果插
    管，就必須保證病患會好，所以當時家屬是拒絕插管的等語
    （見本院95年6 月22日審判筆錄），另證人戊○○亦到庭證
    述：伊曾於廣聖醫院擔任護士約2 年，在91年6 月3 日有值
    白天班（上午8 時至下午4 時），對照顧郭名敦有一點印象
    ，當時醫師有開照X 光及心電圖之檢查項目，但郭名敦家屬
    拒絕做該2 項檢查，伊有記在護理交班卡上，即在檢查項目
    後記載「拒」，當時只要伊要幫病人打針或做侵入性治療，
    家屬就會一直反抗，一直問，不願意讓伊做，所以伊記得很
    清楚等語（見本院95年3 月2 日審判筆錄），並有廣聖醫院
    護理交班卡在卷可考，足認醫師於91年6 月3 日建議郭名敦
    照X 光、做心電圖、插管後，均遭郭名敦家屬郭自崇拒絕無
    疑。自訴人雖主張證人甲○○、戊○○並未請病患或病患家
    屬簽署拒絕檢查同意書等文件，可見郭名敦及家屬並未拒絕
    檢查、插管，證人所述不實云云，然病患或病患家屬若有簽
    署拒絕檢查同意書等文件，該文件固可作為證明病患或家屬
    不願接受檢查、插管之證據，惟此種拒絕文件並非證明病患
    或家屬是否拒絕檢查、插管之唯一證據，縱使並未簽署上開
    文件，法院亦得依其他存在之證據，認定病患或家屬是否有
    拒絕檢查、插管之情形，而證人甲○○、戊○○均僅係短暫
    照顧過郭名敦之醫護人員，與自訴人間並無怨隙可言，且該
    2 人目前均已自廣聖醫院離職，業據渠等證述明確，證人甲○○、戊○○實無甘冒偽證刑責，虛偽陳述為被告脫罪之動
    機及必要，況自訴人復未提出證據證明證人甲○○、戊○○
    上開證詞有何虛偽不實之情形，則證人甲○○、戊○○所證
    堪予採信。又依廣聖醫院病歷資料所示，郭名敦在輸血後發
    生呼吸窘迫、血氧濃度不足等狀況，廣聖醫院即以皮膚血氧
    濃度來檢測、監督其呼吸功能，因郭名敦臨床上僅有氣促、
    咳嗽之症狀，並無使用呼吸輔助器之情況，故廣聖醫院於郭
    名敦輸血後發生呼吸窘迫、血氧濃度不足等狀況時，以上開
    皮膚血氧濃度來檢測、監督其呼吸功能，尚難認有何照護不
    當之情形，且郭名敦在輸血後有咳嗽、發燒現象，依一般臨
    床經驗，認為係輸血反應是合理之診斷，醫師給予類固醇及
    止咳、化痰、退燒藥劑使用，在處置方面並無不當，行政院
    衛生署醫事審議委員會（下稱醫事審議委員會）92年6 月25
    日編號0000000 號鑑定書亦如此認定，有該鑑定書在卷可佐
    。綜上，自訴人主張廣聖醫院疏未安排郭名敦照肺部X 光，
    致未及時察覺郭名敦罹患肺炎，且疏未適時檢驗郭名敦血氧
    濃度並適時做插管，就醫療處置上有過失云云，不足採信。
  (三)郭名敦血液檢體送立人檢驗所做細菌培養後，培養結果為克
    列伯氏肺炎桿菌（K.pneumoni），有立人檢驗所91年6 月7
    日報告單1 紙在卷可考，因抗生素之分類除頭孢子菌素有第
    1 代或第3 代之分外，臨床使用上並無第1 代或第3 代之區
    別，使用原則以使用後病人之療效反應及微生物對抗生素敏
    感試驗結果為參考依據，且使用上一般由負責之臨床醫師依
    其經驗法則來決定所要使用之抗生素種類，本案培養出之克
    列伯氏肺炎桿菌對Cefazolin 抗生素具敏感性（即使用Cefa
    zolin 抗生素可有效控制克列伯氏肺炎桿菌之感染），且證
    人甲○○係依據其臨床經驗，給予郭名敦廣效性之抗生素治
    療，自難認定證人甲○○於懷疑郭名敦係敗血性休克時，使
    用Cefazolin 抗生素有何不當。至郭名敦於91年6 月4 日轉
    送長庚醫院後，在長庚醫院所為血液細菌培養結果固為綠膿
    桿菌（綠膿桿菌使用Cefazolin 抗生素無效），有長庚醫院
    臨床病理檢驗報告單1 紙可證，惟郭名敦雖可能在抵達長庚
    醫院前體內就存有綠膿桿菌，但亦有可能是在到達長庚醫院
    後始遭綠膿桿菌感染或檢體遭到污染，且郭名敦於廣聖醫院
    所為之血液細菌培養既已培養出克列伯氏肺炎桿菌，理論上
    若此時其血液中存有綠膿桿菌，即應有可能被培養出，況由
    微生物學專業領域觀之，克列伯氏肺炎桿菌與綠膿桿菌之屬
    性截然不同，在細菌檢驗室內極容易鑑別，任何1 位受過訓
    練之微生物檢驗員都可以區分出2 種菌屬的差別，是郭名敦
    於廣聖醫院所為之血液細菌培養結果既僅有克列伯氏肺炎桿
    菌，實難因郭名敦轉送長庚醫院後另行檢驗出綠膿桿菌，即
    認郭名敦於廣聖醫院住院時，必定已受到綠膿桿菌之感染，
    證人甲○○給予Cefazolin 抗生素係屬不當，醫事審議委員
    會93年4 月7 日編號0000000 號、94年3 月17日編號000000
    0 號鑑定書鑑定意旨亦均同此認定，有該2 份鑑定書附卷可
    證，故自訴人主張廣聖醫院使用Cefazolin 抗生素不當云云
    ，實無足採。
  (四)依卷附廣聖醫院病歷資料所示，郭名敦曾於91年6 月3 日上
    午至廣聖醫院門診就診，由被告乙○○看診，當時主訴有噁
    心、暈眩等不適症狀，血壓為70/40 mmHg（收縮壓/ 舒張壓
    ），並有不明原因之休克，嗣經被告乙○○收治入院，同日
    9 時30分許入院後，血壓為130/80mmHg，體溫36.6度，血紅
    素值8.6gm ％，白血球每立方毫米800 ，血小板每立方毫米
    63000 ；則郭名敦於門診時血壓雖為70/40 mmHg，惟於入院
    時已升至130/80mmHg之正常值，尚無立即性需及時搶救之情
    況，而郭名敦於入院時白血球、血紅素、血小板雖低，血液
    中血球數目下降，但此為化學治療後常見的現象，且郭名敦
    並無發燒情形，此時廣聖醫院醫師除給予濃縮紅血球輸注（
    即輸血）外，未給予其他特殊處置或建議轉院，難認有何醫
    療疏失，亦難認定此時未認郭名敦為細菌性感染所致敗血性
    休克，有何違反醫學常規之情形。又自訴人固主張郭名敦既
    有不明原因之休克，即應依哈里遜內科學教科書所載，在有
    條件時應在加護治療單位及時搶救，進行連續心電圖監護，
    建立動脈通路以便能隨時監護脈搏收縮壓、舒張壓、給予胸
    部X 光、心電圖、動脈血氣分析PO2 、PCO2及PH值、漂浮右
    心導管術等檢查及休克治療云云，惟郭名敦係罹患末期胰臟
    癌，非如一般緊急救護下可以救治之急性心肌梗塞、溺水或
    不明原因休克等急迫性病況，尚難依照上開教科書所提示之
    休克治療方式處理，卷附之醫事審議委員會94年3 月17日編
    號0000000 號鑑定書鑑定意旨亦同此認定。至自訴人指稱因
    郭名敦免疫力差，被告2 人應安排郭名敦入住隔離病房，卻
    疏未安排，顯有過失云云，查目前醫療院所設置保護隔離病
    房之層級為醫學中心及區域醫院，廣聖醫院僅為地區醫院，
    自難提供保護隔離病房給病人使用，故被告2 人未提供隔離
    病房予郭名敦使用尚難認有疏失。
  (五)自訴人另主張於廣聖醫院設備、治療能力不足以處理郭名敦
    之病情時，被告2 人並未建議轉院，致錯失救命之黃金時間
    ，郭名敦住院當晚，被告丙○○是打電話告知郭名敦病況穩
    定，要求其向郭自崇解釋云云，並以其與被告丙○○於91年
    6 月12日電話通話錄音為證。然查，被告2 人均辯稱郭名敦
    住院當晚，已建議其轉院，但遭到郭自崇拒絕，後來郭自崇
    提供自訴人的電話號碼，被告丙○○打去建議自訴人轉院，
    自訴人說天亮再說等語，而證人甲○○於本院審理時證述：
    郭名敦住院當晚，伊意識到可能是敗血性休克後，因為廣聖
    醫院是地區性醫院，這種情形轉院比較好，伊就向患者家屬
    即患者兒子說建議轉院，否則可能有生命危險，患者兒子聽
    了就用懷疑的口氣說「還要叫我回去喔，我慘了，我慘了（
    台語發音）」，伊感覺患者兒子的態度是患者才剛從大醫院
    出來，不願意再轉到大醫院去，伊就在凌晨左右向副院長丙○○報告，由丙○○到現場向病患兒子解釋為什麼要轉院，
    解釋了很久也沒有結果，後來丙○○就去護理站打電話，伊
    聽到丙○○電話裡是在講轉院的事情，但伊不知道他講電話
    的對象是誰等語（見本院95年3 月2 日審判筆錄），證人己○○亦到庭證稱：伊於91年6 月間在廣聖醫院擔任護士，有
    照顧過郭名敦，值班時間是半夜12點到早上8 點（即91年6
    月4 日0 時至8 時），伊值班時醫生有建議郭名敦轉院，但
    被病人家屬拒絕，丙○○有過來和1 位在場男子及在電話中
    跟他們講解病情，並建議轉院，伊記得該病患是住在113 號
    病房第2 床靠窗戶那邊，因為當時是大夜班，那個病患的照
    顧又特別忙，所以還記得等語（見本院95年4 月6 日審判筆
    錄），堪認證人甲○○於發現郭名敦可能為敗血性休克，廣
    聖醫院無足夠設備、能力妥適處理後，確已建議轉院，在遭
    到郭自崇拒絕後，請被告丙○○前來協助處理，被告丙○○
    到場後，亦分別向郭自崇、自訴人建議轉院無訛，自訴人前
    開主張尚難採信。又自訴人與被告丙○○於91年6 月12日之
    電話通話中，自訴人一再向被告丙○○表示在郭名敦住院當
    晚，丙○○打電話來並未建議郭名敦轉院等語，被告丙○○
    則一再向自訴人表示當晚確實有向其與郭自崇建議轉院，雙
    方就是否有建議轉院乙節各說各話、相互爭執，至自訴人雖
    主張被告丙○○在電話中曾說過2 句「我沒有跟你哥哥講」
    ，可見被告丙○○並未建議轉院云云，惟經本院當庭勘驗該
    電話通話錄音帶結果，因「我沒有」、「我們有」聽起來十
    分相近，故被告丙○○所說究竟是「我沒有跟你哥哥講」或
    「我們有跟你哥哥講」無法清楚辨識，有勘驗筆錄在卷足參
    （見本院95年1 月19日準備程序筆錄），況由該電話通話全
    文觀之，被告丙○○已一再向自訴人表示當晚有建議轉院，
    至少表示10次以上，雙方並發生爭執，縱使被告丙○○於爭
    執中、情緒激動時曾說「我沒有跟你哥哥講」，亦極有可能
    僅屬口誤，難認其真意係自承沒有建議轉院，否則就不會在
    同一次對話中一再表示已建議轉院，是上開電話通話錄音尚
    難據以為對被告不利之認定。
五、綜上所述，被告乙○○、丙○○對郭名敦所為之醫療行為並
    無疏失，而除自訴人之指訴外，自訴人並未提出其他證據證
    明被告2 人就郭名敦之死亡需負過失責任，依上說明，自訴
    人所舉之證據不足以證明被告2 人確犯業務過失致死罪，此
    外，復查無其他積極證據足資認定被告2 人確犯自訴人所指
    之上開罪行，既不能證明被告2 人犯罪，揆諸前開法條規定
    ，依法自應為被告乙○○、丙○○無罪之諭知。
據上論斷，應依刑事訴訟法第343 條、第301 條第1 項前段，判
決如主文。
中    華    民    國    95    年    7     月    6     日
                刑事第五庭    審判長法  官  李嘉興
                                    法  官  陳君杰
                                    法  官  楊筑婷
以上正本證明與原本無異。
如不服本判決，應於收受送達後10日內向本院提出上訴書狀。
中    華    民    國    95    年    7     月    7     日
                                    書記官  林靜慧


司法院資訊處製作；財團法人民間司法改革基金會備份。
